【裁判字號】    89,易,236
【裁判日期】    920530
【裁判案由】    妨害自由
【裁判全文】
臺灣臺北地方法院刑事判決                          八十九年度易字第二三六號
    公  訴  人  臺灣臺北地方法院檢察署檢察官
    被      告  壬○○
                丁○○
    共      同
    選任辯護人  張豐祥律師
右列被告因妨害自由案件，經檢察官提起公訴（八十八年度偵續字第二○二號），本
院判決如左：
    主  文
壬○○、丁○○均無罪。
    理  由
一、公訴意旨以：壬○○原為慶生醫院之員工，丁○○為壬○○之夫，二人明知寅○○向彼等所借款項均已還清，並無義務為他人債務代償之責任，竟基於共同之犯
    意聯絡，於民國八十七年五月十二日凌晨二時許，至寅○○位於臺北市○○○路
    慶生醫院之辦公室，以寅○○之子辛○○及其公司積欠彼等債務為由，要求寅○○代為清償，並以如不照辦，則將以其所有之醫院違規資料，揭發醫院涉有不法
    情事為要脅，寅○○因恐壬○○、丁○○此舉造成醫院困擾，損及醫院信譽，遂
    不得不在壬○○、丁○○事先備妥金額共計新臺幣（下同）一千萬元之本票十八
    張（如附表一所示，下稱系爭本票）上簽上姓名及身分證字號，壬○○、丁○○
    復要求寅○○再於本票上加蓋慶生醫院之印鑑，及於本票背書加蓋慶生醫院之印
    鑑及負責醫師乙○○之公章，寅○○只好將該等印章交出，任由丁○○在本票正
    背面加蓋，壬○○、丁○○於得手後始離去；案經寅○○訴由臺灣臺北地方法院
    檢察署檢察官偵辦，因認壬○○、丁○○涉有共同觸犯刑法第三百零四條第一項
    之強制罪嫌。
二、按犯罪事實應依證據認定之，無證據不得推定其犯罪事實；又不能證明被告犯罪
    者，應諭知無罪之判決，刑事訴訟法第一百五十四條、第三百零一條第一項分別
    定有明文。次按認定犯罪事實所憑之證據，其為訴訟上之證明，須於通常一般之
    人均不致有所懷疑，而得確信其為真實之程度者，始得據為有罪之認定，最高法
    院七十六年臺上字第四九八六號著有判例。
三、查公訴人認被告壬○○、丁○○涉有上開罪嫌，係以告訴人寅○○之指訴，及慶
    生醫院會計同時負責寅○○借貸往來之癸○○所書立寅○○已未積欠壬○○款項
    之證明一份，為其論據。然訊據被告壬○○及丁○○固自承曾要求寅○○簽發系
    爭本票，惟堅詞否認有任何強暴、脅迫之犯行，辯稱：寅○○及其子辛○○有向
    壬○○借款，金額超過一千萬元以上，經協調寅○○同意以一千萬元償還全部債
    務，當天是寅○○打電話要伊二人去醫院，簽本票完全是寅○○出於自由意志為
    之等語，資為抗辯。
四、本件系爭本票係由告訴人交付予被告二人乙節，為告訴人及被告二人所不爭執，
    惟關於系爭本票之交付過程，告訴人陳稱：於八十七年五月十二日凌晨二時許，
    被告二人至伊辦公室，要求伊代為清償伊子辛○○及其公司所積欠債務，並以揭
    發醫院不法情事為要脅，伊迫於無奈不得不在被告二人事先備妥之系爭本票上簽
    上告訴人之姓名及身分證字號，被告二人更要求伊於本票正面加蓋慶生醫院之印
    鑑，並於本票背後加蓋慶生醫院之印鑑及負責醫師乙○○之公章，伊推稱印章不
    在身邊，但張女因擔任醫院管理部主任多年，知印章在蔡辦公室抽屜內，伊拗不
    過，只好將印章交出，任由丁○○蓋印等語；被告二人則供稱：簽發系爭本票之
    過程係分三次完成，第一次係八十七年五月十二日告訴人打電話給被告壬○○，
    叫被告壬○○去醫院談還錢之事，被告丁○○乃陪同前去，雙方協議以一千萬元
    作為分期還款之總金額及以慶生醫院名義背書，被告丁○○本要求告訴人簽發支
    票，告訴人表示其有退票紀錄而無法使用支票，被告丁○○乃改要求開立本票，
    告訴人復表示沒有本票，丁○○始回公司準備本票，並依協議之分期方式填寫金
    額、日期，該次伊等在慶生醫院期間遇到慶生醫院醫技部主任戊○○、護士庚○○、醫生黃金生及櫃檯人員丑○○等人；第二次係約一小時後伊等將本票帶回醫
    院由告訴人蓋章，但告訴人以醫院印章在會計處，而要丁○○次日再行蓋章，此
    次伊等在慶生醫院期間再遇到丑○○；第三次即次日晚上伊等一同去醫院，但被
    告壬○○沒進告訴人之辦公室，而在車上與護理長己○○及櫃檯人員丙○○聊天
    ，被告丁○○則到告訴人辦公室，當時甲○○在寅○○辦公室，本票經告訴人親
    自蓋章後被告丁○○才離去，此次伊等在慶生醫院期間另又遇到丑○○等語。經
    查：
（一）證人即被告所稱第一次及第二次去簽本票均有遇見之慶生醫院櫃檯人員丑○○
      證稱：第一次看到是晚上十二點左右，有看見他們進出，第二次隔好幾個小時
      ，大概凌晨時又看到丁○○，因為對他較有印象等語（見本院卷一第九十八頁
      ），另證人即被告所稱第三次去簽本票時遇見之慶生醫院護理長己○○證稱：
      伊只碰到一次在十一點多，壬○○跟伊說他前一天有來，他說第一天來是開票
      ，第二天來換票，當時丁○○在樓上蔡的辦公室，是換票或蓋章伊忘記了，是
      副院長叫他今天再來處理票的事情、、、護士節之後一天伊和丙○○在壬○○
      車上聊天，丙○○坐一下就離開，丁○○去二樓處理票的事等語，（見本院卷
      一第一百十七頁），此核與被告所稱之簽本票過程是分三次去的等語大致相符
      ，是被告二人所辯，非全無可採。
（二）而有關蓋用於系爭本票上正背面之慶生醫院印鑑及系爭本票背面之乙○○醫師
      印章（下稱系爭印章）部分，告訴人於偵查及本院審理中陳稱：壬○○因擔任
      醫院管理部主任多年，期間在告訴人辦公室服務五年之久，知印章在伊辦公室
      抽屜內云云（見偵卷第二頁之告訴狀、本院卷一第六十八頁之補充告訴理由狀
      ），又改稱：「那印章我自己都不知道擺那裡，他把抽屜打開，說這不是嗎，
      手一拿就拿出來了、、、，（問：當時壬○○已離職？）對，但他知我私人習
      慣，在我辦公室五年，知我可能會放抽屜。」等語（見本院卷一第六十三頁）
      ，再改稱：五月十二日對方發黑函要癸○○將章交出來，他不敢保管才交給伊
      ，壬○○也才有機會開抽屜拿章出來蓋等語（見本院卷一第六十二頁反面），
      復以「慶生醫院與負責醫師乙○○之印章原由會計癸○○保管使用，但本案發
      生前一兩天由於合夥人子○○對醫院之經營有所爭議而施壓，致癸○○不敢、
      亦不願再保管印章而逕交告訴人、、、」（見本院卷一第六十八頁之補充告訴
      理由狀）等語，則系爭印章於本案發生前係在告訴人辦公室亦或是在癸○○處
      ，告訴人前後有不一致之陳述；而證人即慶生醫院會計癸○○證稱：系爭印章
      原係置放醫院會計處保管使用，而於八十七年五月十二日前一、二日始交由告
      訴人保管等語（見本院卷一第六十二頁反面、卷三第三十六頁及第二百四十六
      頁），則若系爭印章係癸○○於本案前一、二日交由告訴人保管等情屬實，則
      被告壬○○當時已非任職慶生醫院，如何得知系爭印章已由癸○○處移由告訴
      人之情？癸○○雖亦證稱：伊將系爭印章交給告訴人時，有告知子○○等語，
      此為子○○所否認（見九十二年四月十七日訊問筆錄），又查無證據證明子○○經癸○○告知前情後，再轉告被告二人，使被告二人得以明知系爭印章在告
      訴人處，進而為強取印章簽本票之行為。
（三）參以告訴人就系爭本票之第一張即到期日為八十七年五月三十一日、面額為七
      十萬元之本票，分別於同年五月二十九日償還二十八萬元，同年六月一日償還
      三萬元、同年六月三日償還十二萬元、同年六月九日償還五萬元，其餘二十二
      萬元之部分，則交付到期日為八十七年六月二十六日、面額為二十二萬元之支
      票償還之，而該紙支票嗣經退票等事實，為被告於偵查中供述甚詳（見偵卷第
      三十八頁反面答辯狀），告訴人亦不否認曾攤還第一張本票票款之情（見偵卷
      第二頁之告訴狀），證人癸○○復證稱「二十二萬是故意不給他過」等語（見
      本院卷三第四十頁、第四十一頁），且有退票理由單一紙在卷可稽（見偵卷第
      四十頁），是前情堪信為真實，系爭本票若係告訴人所訴由被告強迫簽發者，
      衡諸常情，告訴人何有不報警處理仍予兌付之理？縱如告訴人所稱：「（伊兌
      付第一張支票），乃長思委曲求全、息事寧人，兼顧壬○○長期服務慶生醫院
      之誼˙˙˙原擬以緩和方式應付，將來亦可抵銷辛○○之欠款」（見本院卷三
      第三百十一頁）云云，惟徵諸告訴人於八十七年六月七日委任至理法律事務所
      周燦雄律師以（八七）燦字第○四一號函告被告且要求被告立即停止提示系爭
      本票並返還於告訴人，並副知乙○○、子○○等情，有律師函附卷可稽（見偵
      卷第七頁、第八頁），則告訴人既於八十七年六月七日委任律師函告被告停止
      提示系爭本票，卻又於二日後即同年月九日就第一張本票再償付被告五萬元，
      此實與常情有違。
（四）另告訴人陳稱：被告利用電話騷擾並威脅恐嚇，揚言報復，並透過力冠公司傳
      真機傳達不實資料，且於八十七年五月十一日在醫院散發「尋人啟示」黑函，
      復以被告表姊在衛生局第五科可派人來醫院查幽靈人口使醫院開不下去等語恐
      嚇，且壬○○向告訴人受邀製作節目之電視台造謠並要求停播節目（見偵卷第
      四十一頁反面及第五十四頁反面）等手段，致告訴人不得不簽發系爭本票等情
      ，惟告訴人於偵查中提出之「尋人啟示」一紙（見偵卷第四十四頁），其上並
      未有任何傳真機號碼之記載，又告訴人陳稱：被告透過力冠公司傳真之不實資
      料已找不到了等語，又無其他積極證據證明被告有前開威脅恐嚇之行為，尚難
      據此推定被告對告訴人有本件脅迫簽發本票之事實。
（五）至告訴人所稱：被告故意將本票轉讓給第三人（見偵卷第五十二頁反面），為
      避免受到惡意抗辯等語。本件被告將附表編號二至編號十八之本票轉讓與張正
      憲等情，業據被告丁○○陳述無訛，並有本院八十七年度票字第一六三七五號
      、八十七年度票字第二八七六三號及臺灣高等法院八十七年度抗字第二四一二
      號等卷宗影本附卷足憑，關於轉讓之原因，被告陳稱：被告丁○○所經營之力
      冠影視有限公司（下稱力冠公司）因長期與星鷺企業有限公司（下稱星鷺公司
      ）、艷星企業有限公司（下稱艷星公司）就西洋影片錄影帶授權訂有如附件二
      所示之契約。因丁○○在資金運轉發生短缺，乃將附件一編號二至編號十八之
      十七張本票交付張正憲以擔保付款等語，並提出力冠公司與星鷺公司、艷星公
      司訂立之契約書六份以實其說（見偵卷第七十二頁至八十三頁），即令被告所
      述不實，亦無證據證明被告係故意將本票轉讓給第三人，以避免遭到惡意抗辯
      之情事，更無足再進而推認被告有脅迫告訴人簽發系爭本票之事實。
（六）至告訴人所聲請傳喚之證人王芬華證稱：伊與告訴人具有僱佣關係，伊是慶生
      醫院育樂中心的店長，八十七年五月十二日護士節八時半後，陸陸續續有員工
      進來，醫友俱樂部是屬於慶生醫院，與慶生醫院隔一個紅綠燈，一、二分鐘就
      到了，告訴人很晚才走，但可確定是打烊前離開等語（見本院卷一第一六一頁
      ），惟證人並未具體指出告訴人進入醫友俱樂部之時間，又進入醫友俱樂部後
      ，以醫友俱樂部與慶生醫院一、二分鐘步行之距離，告訴人是否均留在該處未
      離開，又證人所述之打烊時間，與被告所稱之第二次前來之時間並非差距過久
      ，是證人王芬華之證詞，尚不足為不利被告之證明；另證人即慶生醫院醫技部
      主任戊○○固於偵查及本院調查中陳稱：告訴人當天有告訴伊說被告壬○○有
      逼她簽本票，、、、，約四、五點時告訴伊，走廊上遇到她，她臉色不好告訴
      伊等語（見偵卷第八十八頁反面、本院卷一第一一七頁反面），其陳述有聽到
      告訴人告知被脅迫之情即令屬實，然亦難僅據此推認被告脅迫告訴人簽立本票
      之犯行。
（七）本件告訴人主張積欠被告之債務已於八十六年五月八日結清，是其子辛○○及
      辛○○之公司積欠被告債務等語，此為被告所否認，惟即令告訴人所述屬實，
      本件尚查無積極證據足認告訴人係在被告強暴脅迫下簽立系爭本票。
（八）另告訴人聲請本院調查子○○於八十七年二月二日在誠泰銀行林森北路分行開
      設帳號為一九八─五○─○○二五○三─九帳戶及其交易明細資料（見本院卷
      三第二百七十五頁），欲以該項證據證明子○○就慶生醫院有財務管理之事實
      ，間接印證就慶生醫院等印章保管事項有迴護被告壬○○，進而推認壬○○明
      知系爭印章已在告訴人保管中之事實，然即令子○○有管理慶生醫院之財務等
      情屬實，亦難據此推認被告壬○○即知告訴人保管印章，因認無調查之必要；
      再告訴人於本件言詞辯論終結後，始提出乙○○於八十七年十一月二十日對本
      院八十七年度執字第一五九八三號債權人張正憲、債務人臺北市私立慶生醫院
      給付票款案之聲明異議狀，該狀記載：系爭本票係被告二人以強暴脅迫的手段
      取得，其中有關本院之印章亦為偽造之嫌，該案業經被害人提出告訴，正由臺
      北地方法院檢察署依法偵查中（八十七年度偵字第一五七一三號）等語，且經
      乙○○親自簽名，惟前情係陳述被害人提出告訴案之經過，尚難據此認乙○○
      有親自見聞本案經過之情，又乙○○於本院調查時證稱：關於伊的章被蓋在系
      爭本票上的事情，為什麼開那麼多票伊並不知道，伊的章怎麼蓋上去的，伊並
      不知道等語（見卷三第二三七頁、第二四０頁），再參以乙○○就系爭本票上
      蓋印等情，於八十八年三月十五日向臺灣臺北地方法院檢察署對告訴人寅○○
      提出偽造有價證券等案之告訴，並經該署以八十八年度偵字第六七四八號案提
      起公訴，現由本院分八十八年度訴字第一五七一號案審理中等情，有前揭偵卷
      及本院刑事卷可佐，綜上，實難認乙○○親簽之前揭聲明異議狀可推認被告有
      脅迫告訴人簽發本票之情事，因認無再開辯論予以調查之必要，均附此敘明。
（九）綜上各節，本件尚查無積極證據足認定被告有施以強暴、脅迫使告訴人簽立系
      爭本票之情事，本件不能證明被告犯罪，依法應諭知無罪之判決。
據上論斷，應依刑事訴訟法第三百零一條第一項，判決如主文。
本案經檢察官陳錫柱到庭執行職務
中    華    民    國      九十二      年      五      月      三十      日
                                      臺灣臺北地方法院刑事第四庭
                                          法  官  陳  嘉  琪
右正本證明與原本無異。
如不服本判決，應於判決送達後十日內，向本院提出上訴狀。
                                          書記官  林  素  霜
中    華    民    國      九十二      年      六      月      六        日
附表一：十八張本票一覽表
┌──┬──────┬────────┬─────────┬─────┬─
│編號│本票號碼    │發票日          │到期日            │金額      │ ?
├──┼──────┼────────┼─────────┼─────┼─
│ 一 │不詳        │八七年五月十二日│八七年五月三一日  │七十萬元  │蔡
│    │            │                │                  │          │慶
├──┼──────┼────────┼─────────┼─────┼─
│ 二 │○一○○二六│八七年五月十二日│八七年六月三十日  │七十萬元  │蔡
│    │            │                │                  │          │慶
├──┼──────┼────────┼─────────┼─────┼─
│ 三 │○一○○二七│八七年五月十二日│八七年七月三一日  │七十萬元  │蔡
│    │            │                │                  │          │慶
├──┼──────┼────────┼─────────┼─────┼─
│ 四 │○一○○二八│八七年五月十二日│八七年八月三一日  │七十萬元  │蔡
│    │            │                │                  │          │慶
├──┼──────┼────────┼─────────┼─────┼─
│ 五 │○一○○二九│八七年五月十二日│八七年九月三十日  │七十萬元  │蔡
│    │            │                │                  │          │慶
├──┼──────┼────────┼─────────┼─────┼─
│ 六 │○一○○七○│八七年五月十二日│八七年十月三一日  │五十萬元  │蔡
│    │            │                │                  │          │慶
├──┼──────┼────────┼─────────┼─────┼─
│ 七 │○一○○六九│八七年五月十二日│八七年十一月三十日│五十萬元  │蔡
│    │            │                │                  │          │慶
├──┼──────┼────────┼─────────┼─────┼─
│ 八 │○一○○五八│八七年五月十二日│八七年十二月三一日│五十萬元  │蔡
│    │            │                │                  │          │慶
├──┼──────┼────────┼─────────┼─────┼─
│ 九 │○一○○五九│八七年五月十二日│八八年一月三一日  │五十萬元  │蔡
│    │            │                │                  │          │慶
├──┼──────┼────────┼─────────┼─────┼─
│ 十 │○一○○六○│八七年五月十二日│八八年二月二八日  │五十萬元  │蔡
│    │            │                │                  │          │慶
┌──┬──────┬────────┬─────────┬─────┬─
│十一│○一○○六一│八七年五月十二日│八八年三月三一日  │五十萬元  │蔡
│    │            │                │                  │          │慶
├──┼──────┼────────┼─────────┼─────┼─
│十二│○一○○六二│八七年五月十二日│八八年四月三十日  │五十萬元  │蔡
│    │            │                │                  │          │慶
├──┼──────┼────────┼─────────┼─────┼─
│十三│○一○○六三│八七年五月十二日│八八年五月三一日  │五十萬元  │蔡
│    │            │                │                  │          │慶
├──┼──────┼────────┼─────────┼─────┼─
│十四│○一○○六四│八七年五月十二日│八八年六月三十日  │五十萬元  │蔡
│    │            │                │                  │          │慶
├──┼──────┼────────┼─────────┼─────┼─
│十五│○一○○六五│八七年五月十二日│八八年七月三一日  │五十萬元  │蔡
│    │            │                │                  │          │慶
├──┼──────┼────────┼─────────┼─────┼─
│十六│○一○○六六│八七年五月十二日│八八年八月三一日  │五十萬元  │蔡
│  │            │                │                  │          │慶
├──┼──────┼────────┼─────────┼─────┼─
│十七│○一○○六七│八七年五月十二日│八八年九月三十日  │五十萬元  │蔡
│    │            │                │                  │          │慶
├──┼──────┼────────┼─────────┼─────┼─
│十八│○一○○六八│八七年五月十二日│八八年十月三一日  │五十萬元  │蔡
│    │            │                │                  │          │慶
└──┴──────┴────────┴─────────┴─────┴─
註一：本票正面均蓋有慶生醫院之章，背面均蓋有「慶生醫院」及「醫師乙○○」之
註二：編號二至編號十八之本票共十七張，經張正憲於八七年七月十五日向台北地院
      月七日以八十七年票字第一六三七五號裁定就編號二及編號三本票准許強制執
      前開裁定經寅○○於同年八月四日提起抗告，而高等法院於同年八月三十一日
      回抗告後確定。
註三：編號七之本票，經張正憲於八七年十二月十四日向台北地院聲請強制執行，台
      票字第二八七六三號裁定准許強制執行。前開裁定業經確定。
附表二：力冠公司（丁○○，乙方）與
        星鷺企業有限公司或艷星企業有限公司（甲方）之合約書
編號、立約時間、立約標的總額、付款方式、雙方代表人
┌──┬────────┬──────┬────────┬────────
│編號│立約時間        │契約總額    │付款方式        │備註
├──┼────────┼──────┼────────┼────────
│ 一 │八七年三月二四日│二百三十萬元│簽約時一次付清  │星鷺與力冠
│    │                │            │                │已履行完畢(偵70?
├──┼────────┼──────┼────────┼────────
│ 二 │八七年五月二十日│二百八十萬元│簽約時一次付清  │星鷺與力冠
│    │                │            │                │欠150萬(偵70反)
├──┼────────┼──────┼────────┼────────
│ 三 │八七年六月十二日│一百六十二萬│簽約時一次付清  │星鷺與力冠
│    │                │元          │                │欠92萬(偵70反)
├──┼────────┼──────┼────────┼────────
│ 四 │八七年七月十七日│一百五十萬元│簽約時一次付清  │星鷺與力冠
│    │                │            │                │
├──┼────────┼──────┼────────┼────────
│ 五 │八七年七月十七日│三百一十萬元│87.11.10→70萬  │星鷺與力冠
│    │                │            │87.11.28→70萬  │
│    │                │            │87.12.10→80萬  │
│    │                │            │87.12.25→90萬  │
├──┼────────┼──────┼────────┼────────
│ 六 │八七年七月二八日│四百八十萬元│簽約時一次付清  │艷星與力冠
│    │                │            │                │
└──┴────────┴──────┴────────┴────────
註一：張正憲於八七年七月十五日持十七張本票共九百三十萬元，向台北地院聲請本
      裁定，台北地院於同年八月七日以八十七年票字第一六三七五號裁定其中二張
      票合計一百四十萬元准許強制執行，其餘本票因未屆期而遭駁回。前開裁定經
      詠梅於同年八月四日提起抗告，而高等法院於同年八月三十一日以八十七年度
      字第二四一二號駁回抗告後確定。
註二：張正憲於八十七年十二月十四日持一張面額五十萬元本票向台北地院聲請強制
      行，台北地院於同年月十七日以八十七年票字第二八七六三號裁定准許強制執
      。前開裁定業經確定。


司法院資訊處製作；財團法人民間司法改革基金會備份。
